臺灣高等法院刑事判決
110年度交上易字第307號
上  訴  人  臺灣新北地方檢察署檢察官
被      告  林步中


上列上訴人因被告過失傷害案件，不服臺灣新北地方法院109年
度交易字第208號，中華民國110年10月6日第一審判決（起訴案
號：臺灣新北地方檢察署109年度偵字第14914號），提起上訴，
本院判決如下：
    主  文
原判決撤銷。
林步中犯過失傷害罪，處有期徒刑伍月，如易科罰金，以新臺幣
壹仟元折算壹日。
    犯罪事實
一、林步中於民國108 年12月10日5 時52分許，騎乘車牌號碼00
    0-000 號普通重型機車，沿新北市永和區環河東路4 段往新
    北環河快速道路永和安康段方向行駛，行經新北市永和區環
    河東路4 段與新北環河快速道路路口處時，本應注意機車變
    換車道時，應讓直行車先行，並注意安全距離；而依當時之
    情形，天候為晴天，有晨或暮光，道路為路面乾燥無缺陷，
    亦無障礙物之柏油市區道路，視距良好，並無不能注意之情
    事，竟疏未注意，未保持安全距離或禮讓直行車先行，即貿
    然向右偏行，適有陳金銀騎乘車牌號碼000-000 號普通重型
    機車，沿同向行駛於林步中右側，見狀閃避不及，雙方遂發
    生擦撞而均人、車倒地，陳金銀因而受有左側近端肱骨粉碎
    性骨折、四肢多處挫擦傷等傷害；林步中亦受有頭部外傷、
    臉及頭皮之磨損或擦傷之傷害（陳金銀涉犯過失傷害部分，
    另經檢察官為不起訴處分確定）。林步中於肇事後，在未經
    有偵查權限之機關或公務員發覺前，即留在現場並向據報前
    來處理之員警承認其為肇事人而自首並接受裁判，始悉上情
    。
二、案經陳金銀訴請臺灣新北地方檢察署檢察官偵查起訴。
    理  由
一、證據能力部分：
　　本判決以下援引之審判外供述證據以及書證，本案當事人未
    爭執其證據能力（本院卷第98至101頁、第122頁、第139至1
    43頁），而該等證據經本院審酌並無違法取得之情況，認為
    適宜做為證據，自應有證據能力。
二、認定犯罪事實之證據及理由：
　㈠上揭犯罪事實，業據被告於警詢、偵查、原審、本院準備程
    序及審理中坦承不諱（臺灣新北地方檢察署109 年度他字第
    1797號卷【下稱他卷】第28頁、第78頁至第80頁、原審109 
    年度審交易字第957 號卷【下稱審交易卷】第57頁、109 年
    度交易字第208 號卷【下稱交易卷】第87頁、第238 頁、本
    院卷第97、144頁），核與證人即告訴人陳金銀於警詢時及
    偵查中具結指訴之車禍情節（他卷第30頁、第78頁至第80頁
    、臺灣新北地方檢察署109 年度他字第3169號卷第5 頁）相
    符，並有新北市政府警察局永和分局道路交通事故現場圖、
    道路交通事故調查報告表(一)、(二)各1 份、現場及車損照
    片共72張、告訴人之三軍總醫院診斷證明書暨傷勢照片、被
    告之天主教永和耕莘醫院診斷證明書各1 紙附卷可稽（他卷
    第5頁、第7頁、第21頁至第26頁、第33頁至第68頁、第89頁
    ），足認被告前開任意性自白與事實相符，堪以採信。
  ㈡按機車行駛之車道，應依標誌或標線之規定行駛；無標誌或
    標線者，依下列規定行駛：變換車道時，應讓直行車先行，
    並注意安全距離，道路交通安全規則第99條第1 項第3 款定
    有明文。被告為身心健全、具有一定教育程度及社會經驗，
    並領有合格駕駛執照之成年人，有本院公路監理查詢結果可
    憑（審交易卷第41頁），對於上開規定自應知悉，且依卷附
    現場照片所示，案發現場被告所行駛之路面繪有白色虛線之
    車道線，有道路交通事故現場圖及現場照片可憑（他卷第24
    頁、第40頁），被告於偵訊時亦自承：我原本直行，要到右
    邊去待轉等語（他卷第78頁），從而，被告於上開處所欲往
    右變換車道時，本應注意應讓直行車先行，並注意安全距離
    ，且依當時之情形，天候為晴天，有晨或暮光，道路為路面
    乾燥無缺陷，亦無障礙物之柏油市區道路，視距良好，並無
    不能注意之情事，亦有道路交通事故調查報告表(一)在卷可
    考（他卷第25頁），詎其卻疏未注意，未注意安全距離並禮
    讓直行車先行，即逕自向右偏行，因而肇致本件交通事故發
    生，其行為自有過失至明，且其過失行為與告訴人所受之傷
    害間亦存有相當因果關係，此觀本案經送新北市政府車輛行
    車事故鑑定會鑑定，鑑定結果認「一、林步中駕駛普通重型
    機車，變換車道未讓直行車先行且未注意安全距離，為肇事
    原因；陳金銀駕駛普通重型機車，無肇事因素」；再經送覆
    議，亦維持上開鑑定意見，均為與本院相同認定，此有新北
    市政府車輛行車事故鑑定會109 年6 月19日新北車鑑字第00
    00000 號鑑定意見書、新北市政府交通局110 年4 月29日新
    北交安字第000000000號函暨函附新北市車輛行車事故鑑定
    覆議會鑑定覆議意見書各1 份在卷可稽（臺灣新北地方檢察
    署109 年度偵字第14914 號卷第13頁至第15頁、交易卷第19
    9 頁至第200 頁），益徵被告確有變換車道未讓直行車先行
    且未注意安全距離之行為而有過失，至為明確。
　㈢至被告另陳稱告訴人有為搶道而超速等語，然刑事責任之認
    定，並不因告訴人與有過失，而免除被告之過失責任，告訴
    人與有過失之情節輕重，僅係量刑斟酌因素或民事損害賠償
    責任之依據，並不影響被告刑事責任之成立與否。況本件經
    查案發現場之速限為時速50公里，有道路交通事故調查報告
    表(一)可憑（他卷第25頁），而告訴人於警詢時固自承其時
    速約50至60公里等語，惟嗣於偵查中則改稱其時速約40公里
    ，並未超速等語（他卷第30頁、第79頁），現場又無監視器
    影片，被告與告訴人雙方亦無行車紀錄器影片，是告訴人於
    案發當時其時速究有無逾越50公里乙節，即乏積極證據足供
    認定，自難遽認告訴人有何超速而與有過失之處。
　㈣綜上所述，本案事證已臻明確，被告過失傷害之犯行堪認定
    ，應予依法論科。
三、論罪：
　㈠核被告所為，係犯刑法第284 條前段之過失傷害罪。
　㈡至告訴人請求檢察官上訴意旨略以：本件告訴人於案發事故
    一年後回診，其「左肩活動功能喪失58%」，且左肩關節顯
    著運動失能，即喪失生理活動範圍2分之1以上，且經原審函
    詢國防醫學院三軍總醫院為鑑定，經評估告訴人傷勢「未來
    再回復功能微乎其微」，應已達刑法第10條所定之「重大不
    治或難治」之重傷害程度云云。惟查：
　⒈按「稱重傷者，謂下列傷害：一、毀敗或嚴重減損一目或二
    目之視能。二、毀敗或嚴重減損一耳或二耳之聽能。三、毀
    敗或嚴重減損語能、味能或嗅能。四、毀敗或嚴重減損一肢
    以上之機能。五、毀敗或嚴重減損生殖之機能。六、其他於
    身體或健康，有重大不治或難治之傷害。」，刑法第10條第
    4 項定有明文。而該條第4 款原規定重傷害係指「毀敗一肢
    以上之機能」，嗣該條文於94年2 月2 日業經修正公布，於
    95年7 月1 日施行，修正後文字為「毀敗或嚴重減損一肢以
    上之機能」，立法理由乃謂：「本條第4 項第1 款至第5 款
    原係有關生理機能重傷之規定；第6 款則為關於機能以外身
    體與健康重傷之規定，其第1 款至第5 款均以毀敗為詞，依
    實務上之見解，關於視能、聽能等機能，須完全喪失機能，
    始符合各該款要件，如僅減損甚或嚴重減損效能並未完全喪
    失機能者，縱有不治或難治情形，亦不能適用同條項第6 款
    規定，仍屬普通傷害之範圍（參照最高法院25年上字第4680
    號、30年上字第445 號、40年台上字第73號判例），既與一
    般社會觀念有所出入，而機能以外身體或健康倘有重大不治
    或難治情形之傷害，則又認係重傷（第6 款），兩者寬嚴不
    一，已欠合理，且普通傷害法定最高刑度為3 年有期徒刑（
    參見第277 條第1 項），而重傷罪法定刑最低刑度為5 年有
    期徒刑（參見第278 條第1 項），兩罪法定刑度輕重甚為懸
    殊，故嚴重減損機能仍屬普通傷害，實嫌寬縱，不論就刑法
    對人體之保護機能而言，抑依法律之平衡合理之精神而論，
    均宜將嚴重減損生理機能納入重傷定義，爰於第4 項第1 款
    至第5 款增列「嚴重減損」字樣，以期公允」等語，可知乃
    因修正前刑法原以完全喪失機能之「毀敗」始為重傷之標準
    過於嚴苛，方予以立法修正放寬重傷之定義及於「嚴重減損
    」，則何種「減損」能謂「嚴重」乙節，基於法條之文義解
    釋及立法目的，當係與百分之百、完全喪失機能之毀敗有相
    類程度者，始能稱為「嚴重減損」，並非任何生理機能減損
    、無法復原之傷害，於修正後均可寬認為重傷，其理甚明（
    最高法院30年上字第445 號、98年度台上字第4233號判決意
    旨參照）。次按又刑法第10條第4 項第6款所謂其他於身體
    或健康有重大不治或難治之傷害，係指不合於前5 款所列舉
    之重傷，始有其適用，自不包括毀敗一肢以上之機能在內（
    最高法院48年台上字第194號、54年台上字第460 號判例要
    旨參照）。
　⒉查告訴人因本次車禍，受有左側近端肱骨粉碎性骨折、四肢
    多處挫擦傷等傷害，致左肩關節屈曲角度前舉75度，伸展角
    度為後舉35度，活動度數為110 度，左肩活動功能喪失58%
    ，治療期滿1 年以上且骨頭癒合畸形，經評估未來再恢復功
    能微乎其微等情，有國防部三軍總醫院110 年7 月20日院三
    醫勤字第0000000000號函、診斷證明書、病歷資料及勞工保
    險失能診斷書附卷可參（交易卷第143 頁、第145 頁、第15
    5 頁至第194 頁、第211 頁），且經本院函詢後，國防醫學
    院三軍總醫院函覆告訴人診斷證明書所載「左肩膀活動功能
    喪失58%」，係以當時活動角度與正常活動角度比較且皆紀
    錄於告訴人病歷紀錄中；正常人上舉角度為180度、外展角
    度120度，告訴人當時上舉角度為75度、外展角度為65度等
    語，此有國防醫學院三軍總醫院110年12月17日院三醫資字
    第0000000000號函暨告訴人陳金銀病歷資料、國防醫學院三
    軍總醫院110年12月17日院三醫勤字第00000000000號函（本
    院卷第79至92頁、第103頁），可知告訴人左肩受傷後固已
    不能回復原狀，並減損約一半功能，或符合勞工保險失能給
    付標準規範之失能種類、失能項目及失能等級（此猶待依勞
    工保險相關程序認定），惟細繹其情形，其左手五指俱全，
    手腕、手肘部分未傷，雖不能回復原狀，然以告訴人受傷時
    已年逾50歲，四肢機能本不若年輕時靈巧健全，其受傷復健
    後固因左肩關節活動角度受限，活動範圍有限，並影響其生
    活狀況，然此僅屬機能之部分減損，可徵其左肩機能雖有相
    當減損，並造成日常生活起居之不便，然僅為部分效用減衰
    ，尚難認定已達刑法第10條第4 項第4 款所規定毀敗或嚴重
    減損一肢以上機能之重傷害程度，又其左肩膀活動功能喪失
    58%，雖有不能治療或難於治療之情，然既屬一肢之傷害，
    依前揭說明，自無刑法第10條第4項第6款之適用。且檢察官
    亦未變更起訴法條，自無從為被告不利之認定，逕認告訴人
    所受傷害已達重傷害之程度，告訴人此部分意見表示尚難憑
    採。
　㈢被告於肇事後，報案人或警方勤務指揮中心轉來資料未報明
    肇事人資料，經處理人員前往現場處理時，被告在場並當場
    承認為肇事人乙情，有道路交通事故肇事人自首情形紀錄表
    在卷可稽（他卷第69頁），則被告於肇事後，在有偵查權限
    之警察機關尚不知何人為肇事者前，留在現場並主動向據報
    前來處理之員警陳述車禍發生經過而自首並接受裁判，合於
    自首之規定，爰依刑法第62條前段規定，減輕其刑。　
四、撤銷改判、科刑之理由：　　
　㈠原審認被告罪證明確，據以論罪科刑，固非無見。惟按科刑
    判決旨在實現刑罰權之分配正義，故法院對有罪被告之科刑
    判決，應符合罪刑相當之原則，使輕重得宜，罰當其罪，以
    契合社會之法律感情，此所以刑法第57條明定科刑時應審酌
    一切情狀，尤應注意該條所列10款事項以為科刑輕重之標準
    。查被告對本件車禍事故應負全部之過失責任，而告訴人因
    本次事故，受有如上所述之傷害，造成其左肩活動功能部分
    喪失，雖未達重傷害之程度，但傷勢非輕，且係永久之傷害
    ，原審未慮及上情，僅量處被告有期徒刑3月之刑（法定刑
    為1年以下有期徒刑），自嫌過輕，檢察官循告訴人請求上
    訴，指摘原判決量刑過輕，為有理由，自應由本院予以撤銷
    改判。
  ㈡爰以行為人之責任為基礎，審酌被告為領有合格駕駛執照之
    人，在公用道路上駕駛車輛之期間，本應時時注意並遵守道
    路交通安全規則，以維護自身及其他用路人之生命、身體或
    財產之安全，卻於案發時地駕駛車輛貿然變換車道，未禮讓
    直行車先行，致告訴人閃避不及，因而發生碰撞，造成本件
    交通事故，並致告訴人受有前揭傷害，其行為應予非難。且
    告訴人傷勢非輕，身心均受有痛苦，並造成生活不便，復考
    量本案過失情節，參以被告雖坦承其犯過失傷害罪，然迄未
    與告訴人成立和解，及兼衡被告前科素行紀錄、五專畢業之
    智識程度，自陳先前從事營業大客車駕駛、現因疫情半失業
    狀態，已婚有各27歲、28歲兒子，需扶養母親等一切情狀，
    量處如主文第2項所示之刑，並諭知易科罰金之折算標準。
據上論斷，應依刑事訴訟法第369條第1項前段、第364條、第299
條第1項前段，判決如主文。
本案經檢察官楊雅婷提起公訴，檢察官曾鳳鈴到庭執行職務。　
中　　華　　民　　國　　111 　年　　3 　　月　　30　　日
                  刑事第七庭    審判長法　官  孫惠琳
　　　　　　　          　　          法　官  張育彰
　　　　　　　　　　　　　　          法　官  王惟琪
以上正本證明與原本無異。
不得上訴。
                                      書記官  陳怡君
中　　華　　民　　國　　111 　年　　3 　　月　　31　　日
附錄：本案論罪科刑法條全文
中華民國刑法第284條
因過失傷害人者，處1 年以下有期徒刑、拘役或10萬元以下罰金
；致重傷者，處3 年以下有期徒刑、拘役或30萬元以下罰金。